臺灣高等法院高雄分院刑事判決　　　94年度上更(一)字第20號
　　上　訴　人
　　即　被　告　甲○○
　　選任辯護人　蘇精哲　律師
　　　　　　　　洪世崇　律師
　　　　　　　　劉家榮　律師
上列上訴人因違反毒品危害防制條例案件，不服臺灣高雄地方法
院89年度訴字第135 號中華民國90年11月6 日第一審判決（起訴
案號：臺灣高雄地方法院檢察署88年度偵字第30662 號），提起
上訴，判決後，經最高法院發回更審，本院判決如下：
    主  文
原判決撤銷。
甲○○無罪。
扣案之第二級毒品安非他命壹佰小包、拾壹大包（驗前毛重合計
伍拾參點玖伍公克，驗後毛重合計伍拾參點玖零公克），均沒收
銷燬之。
    理  由
一、公訴意旨略以：被告甲○○意圖販賣第二級毒品安非他命，
    於88年12月19日，在高雄縣路竹鄉○○路20號，非法持有小
    包安非他命1 百包（每包毛重0.3 公克）、大包安非他命11
    包（每包毛重1.8 公克），含夾鏈袋共計毛重53.4公克、電
    子秤1 台、玻璃吸管3 支、行動電話1 具、夾鏈袋282 個等
    物，嗣於同日13時45分許，為警當場在上址查獲上揭大量毒
    品及相關販售毒品用具等物，因認被告有犯毒品危害防制條
    例第5 條第2 項之意圖販賣而持有第二級毒品罪嫌云云。
二、按犯罪事實應依證據認定之，無證據不得認定其犯罪事實，
    又不能證明被告犯罪或其行為不罰者，應諭知無罪之判決，
    刑事訴訟法第154 條第2 項及第301 條第1 項分別定有明文
    。次按刑事訴訟法上所謂認定犯罪事實之證據，係指足以認
    定被告確有犯罪行為之積極證據而言，該項證據自須適合於
    被告犯罪事實之認定，始得採為斷罪資料，而事實之認定，
    應憑證據，如未能發現相當證據，或證據不足以證明，自不
    能以推測或擬制之方法，以為裁判基礎，且認定不利於被告
    之事實，須依積極證據，苟積極證據不足為不利於被告事實
    之認定時，即應為有利於被告之認定，更不必有何有利之證
    據，最高法院29年上字第3105號、40年臺上字第86號、30年
    上字第816 號分別著有判例可資參照。再按認定犯罪事實所
    憑之證據，雖不以直接證據為限，間接證據亦包括在內；然
    而無論直接或間接證據，其為訴訟上之證明，須於通常一般
    之人均不致有所懷疑，而得確信其為真實之程度者，始得據
    為有罪之認定，倘其證明尚未達到此一程度，而有合理之懷
    疑存在時，即無從為有罪之認定，根據「罪證有疑，利於被
    告」之證據法則，即不得遽為不利於被告之認定，而應諭知
    無罪之判決。
三、公訴人認被告甲○○有犯毒品危害防制條例第5 條第2 項之
    意圖販賣而持有第二級毒品罪嫌，無非係以本件查獲大包安
    非他命計11包，每包毛重1.8 公克、小包安非他命1 百包，
    每包毛重0.3 公克，若被告僅自己施用，為何大、小包所裝
    分量相等，與一般毒癮身上僅帶數包以解一時毒癮情事，大
    不相同，且查扣之電子秤1 台、空夾鏈袋計282 個，復有行
    動電話1 具作為販毒聯絡工具，再再明顯呈現被告意圖販賣
    而非法持有大量安非他命之意圖，又查獲時被告正失業中，
    欲以販毒營生，不難想像等為論據。
四、訊據上訴人即被告甲○○矢口否認有何意圖販賣而持有第二
    級毒品安非他命之犯行，辯稱：毒品是要買來施用的，1 次
    小包吸5 包，大包吸一半，打算半個月吸完，電子秤係店裡
    用來秤珠寶的，白色夾鏈袋係裝珠寶所用，紅色夾鏈袋大的
    裝珠寶，小的是賣毒品者給伊的用來分裝毒品吸食用的，被
    查獲時毒品是放在外套口袋內，因為要吸食時比較方便，我
    並沒有要販賣安非他命等語。
五、經查：
（一）本件高雄市政府警察局楠梓分局右昌派出所警員據報，在
      高雄縣路竹鄉○○路20號被告開設之愛霓服飾店內，從被
      告外套口袋內查獲安非他命小包1 百包（每包毛重0.3 公
      克）、大包11包（每包毛重1.8 公克），並在其店內扣得
      電子秤1 台、玻璃吸管3 支及空夾鏈袋282 只等情，業據
      證人即本件查獲之警員李清風於原審審理時到庭結證屬實
      （見原審卷第150 頁），且為被告所不否認，而被告為警
      查獲所持有之晶體111 包，經送高雄醫學院附設中和紀念
      醫院檢驗結果，確屬第二級毒品安非他命無訛（驗前毛重
      合計53.95 公克，驗後毛重合計53.90 公克），有該院89
      年1 月25日編號B0000000號檢驗報告單1 份在原審卷第26
      頁可按，是被告持有之上開毒品，確屬第二級毒品安非他
      命無訛，先此敘明。
（二）另為警查扣之電子秤1 台，被告自始辯稱係其店內秤珠寶
      所用等語，且被告於被查獲時係以開設服飾珠寶店為業，
      此有高雄縣政府稅捐稽徵處岡山分處89年3 月7 日89岡稅
      分一字第10285 號函一份附於原審卷第79頁足考，且該電
      子秤經原審送請高雄醫學院附設中和紀念醫院檢驗結果，
      呈甲基安非他命、海洛因陰性無訛，有該院編號9006－92
      號檢驗報告單1 份在原審卷第156 頁可稽，而被告自79年
      5 月開始施用毒品，至88年12月23日被查獲為止，歷經9
      年，倘被告確有以該電子秤秤量分裝毒品，縱使非常小心
      ，亦不可能歷此9 年而絲毫不沾染毒品於電子秤上？可見
      扣案之電子秤確非供秤量分裝毒品所用甚明，被告所辯，
      應足採信。
（三）至於扣案夾鏈袋282 個（紅色夾鏈袋185 個、白色夾鏈袋
      97個），經送請高雄醫學院附設中和紀念醫院檢驗結果，
      亦呈甲基安非他命、海洛因陰性，有該院編號9006－96號
      、9006－97號檢驗報告單各1 份在原審卷第158 頁、第16
      0 頁可稽，果真扣案之夾鏈袋亦係分裝毒品所用，豈有
      282 個當中卻無1 個沾染到毒品？且證人黃麗靜於原審時
      亦證稱該些夾鏈袋係供裝珠寶所用，而非專供裝毒品之用
      等語（見原審卷第62頁背面、第63頁），與被告所供相符
      ，是以尚難以扣得數量不少之夾鏈袋，而推定係專供被告
      用以分裝毒品販賣之用。
（四）被告為警查獲時從其外套口袋內起出111 包之第二級毒品
      安非他命，其中1 百小包毛重均為0.3 公克，另11大包每
      包毛重均為1.8 公克，數量甚多，且分裝精密，與一般自
      行吸食者持有之數量及分裝之情形均有異，確實啟人疑竇
      。然證人即本件之承辦警員鍾秉潾於本院前審90年12月28
      日調查時結證稱：「本案是有線民說被告有大量安非他命
      ，我們就聲請搜索票去查，匿名檢舉，沒有說是吸用或販
      賣，沒有用釣魚的方式，安非他命在被告身上查到，電子
      秤在櫃子中查到，被告說是秤珠寶的。」、「（為何未以
      釣魚方式？）因為要聲請搜索票前，我有去他路竹的住處
      跟監及調查過10次，我跟監有一段時間，沒有查到有人向
      他買毒品，但我覺得可疑，所以就聲請搜索票去查。」等
      語（見本院上訴卷第52頁至第54頁），可見警方前去被告
      經營之服飾店搜索前，曾跟監被告一段時間，但並未發現
      有人向被告購買毒品，且匿名檢舉者亦未向警方檢舉被告
      販賣毒品，僅檢舉被告持有大量毒品，因此被告持有大量
      毒品是否即可認為被告有販賣之意圖或犯行，亦不無疑義
      ？何況證人及被告之父蘇聖雄於原審時亦證稱：「事發前
      2個月，我看被告臉色不佳，我叫他回來跟我一起生活，
      可能是他被我限制2個月，所以才會1次大量買來吸食。」
      等語（見原審卷第63頁），可見被告持有大量之安非他命
      有其緣由。本件既查無積極證據足資證明被告有販賣毒品
      之意圖或販賣毒品之犯行，自難遽憑被告持有大量且分裝
      等量之毒品而推定其有販毒之意圖。
（五）扣案之111 包安非他命，均係警方在被告身上所查獲，警
      方未在被告之住處或店內查獲任何1 包安非他命，此與一
      般販賣毒品者之習慣有所不同，一般販毒者，唯恐被查獲
      時，如毒品全部放在身上，則全功盡棄，因此僅將購毒者
      所欲購買之毒品數量放在身上，其餘毒品則四處藏放，以
      免被發現，鮮有將所有之毒品均放在身上，而被告卻將所
      有之毒品放在身上，其目的無非係怕被其父親或妻子發現
      ，故習慣隨身攜帶吸食較為方便，且不易為家人發現，否
      則其無將所有毒品全部放在身上增加被查獲之風險之必要
      ，故被告辯稱被查獲之毒品係自行吸用等語，尚可採信。
      至被告對於何時開始施用毒品、一次吸食之數量、多久施
      用一次，以及扣案之毒品安非他命供其施用能施用多久等
      情，先後供述不一，而認其所辯不足採，然施用毒品者，
      時有精神不濟之情況，自難期待其所述一致，縱使其所辯
      不足採，仍應依積極證據認定之，尚不得以其所辯與事裡
      有違而全盤否定其所述。
（六）參之被告於本件案發後之91年2 月9 日，在台南市中區城
      隍76號前，被查獲持有第一級毒品海洛因46小包（合計淨
      重90.47 公克），又於91年4 月11日，在高雄縣路竹鄉○
      ○路20號，查獲其持有之第一級毒品海洛因11包（合計淨
      重17.74 公克），公訴人以被告施用第一級毒品提起公訴
      ，原審法院及本院於該案亦認定被告施用第一級毒品，此
      業經本院應檢察官之聲請向臺灣高雄地方法院檢察署調閱
      該署91年度執字第3031號、第4590號全案卷宗核閱屬實，
      並有臺灣高雄地方法院檢察署91年度偵字第76752號起訴
      書、臺灣高雄地方法院91年度訴字第1545號、本院91年度
      上訴字第1780號判決書各1份在卷足考，於該案扣得之毒
      品比本案還多，有2倍之多，且本案係第二級毒品，該案
      為第一級毒品，價值更昂貴。又被告於91年4月11日，被
      查獲之第一級毒品海洛因11包，雖經公訴人以被告轉讓第
      一級毒品起訴，然經臺灣高雄地方法院91年度訴字第1314
      號判處無罪確定，亦經本院調閱核閱無訛，且有該判決1
      份在本院卷可憑，可見被告每次持有毒品之數量均不少。
（七）被告自79年5月間起至88年12月22日止，連續施用第二級
      毒品安非他命之犯行，經原審法院以88年度毒聲字第9584
      號裁定送觀察勒戒後，因無繼續施用毒品傾向，經臺灣高
      雄地方法院檢察署於89年1月11日以89年度毒偵字第165號
      為不起訴處分確定，有該處分書1份附於本院卷足憑，然
      查扣案之第二級毒品安非他命111包既無積極證據足證被
      告有意圖販賣而持有，而係被告單純非法持有，且被告施
      用第二級毒品犯行，亦經公訴人不起訴處分確定，是本件
      有刑事訴訟法第303條第4款應為不受理判決之情狀，但依
      最高法院93年台上字第2790號判決意旨，尚不能變更起訴
      法條為施用第二級毒品，惟「認定犯罪事實，須憑證據，
      為刑事訴訟法所明定，故被告犯罪嫌疑，經審理事實之法
      院，已盡其調查職責，仍不能發現確實證據足資證明時，
      自應依刑事訴訟法第301條第1項為無罪判決。被告被訴涉
      犯毒品危害防制條例第5條第2項意圖販賣而持有第二級毒
      品罪嫌，原判決認僅成立同條例第10條第2項之施用第二
      級毒品罪，惟被告前所犯同罪業經檢察官不起訴處分在案
      ，本件為該不起訴處分確定效力所及，因依刑事訴訟法第
      303條第4款諭知不受理判決，而未諭知被告無罪判決，自
      與同法第301條第1項規定有違。」（參照最高法院93年台
      上字第2790號判決），是本件既無積極證據證明被告有意
      圖販賣而持有第二級毒品之犯行，被告僅有施用第二級毒
      品之犯行，而該施用第二級毒品部分業經公訴人不起訴處
      分確定，揆之上開最高法院判決意旨，自應諭知被告無罪
      之判決。
六、原審未予詳查，遽以被告甲○○持有大量之安非他命、電子
    秤及夾鏈袋，而認定被告甲○○意圖販賣而持有第二級毒品
    ，因而論罪科刑，尚有未洽。被告上訴意旨，執此指摘原判
    決不當，為有理由，自應由本院將原判決予以撤銷改判，另
    諭知被告無罪之判決。
七、被告甲○○雖經本院諭知無罪之判決，然扣案之第二級毒品
    安非他命1百小包、11大包（驗前毛重合計53.95公克，驗後
    毛重合計53.90公克）及殘餘安非他命之玻璃吸管3支（因其
    內之毒品均已無法剝離，故均視為毒品），均係違禁物，依
    刑法第40條但書規定，得單獨宣告沒收，而本件既經公訴人
    於起訴書聲請宣告沒收，本院自應依毒品危害防制條例第18
    條第1項前段規定，不問屬於犯人與否，單獨宣告沒收銷燬
    之。至扣案之電子秤1台、空夾鏈袋282只、行動電話1具，
    因均非違禁物，本件既判處被告無罪，故依法不得宣告沒收
    ，併此敘明。
據上論結，應依刑事訴訟法第369條第1項前段、第364條、第301
條第1項，刑法第40條但書，毒品危害防制條例第18條第1項前段
，判決如主文。
本案經檢察官林應華到庭執行職務。
中　　華　　民　　國　　94　　年　　4 　　月　　13　　日
　　　　　　　　　刑事第二庭    審判長法　官  林正雄
                                      法　官  陳啟造
                                      法　官  黃壽燕
以上正本證明與原本無異。
被告不得上訴。
檢察官如不服本判決應於收受本判決後10日內向本院提出上訴書
狀，其未敘述上訴理由者，並得於提起上訴後10日內向本院補提
理由書狀（均須按他造當事人之人數附繕本）「切勿逕送上級法
院」。
中　　華　　民　　國　　94　　年　　4 　　月　　13　　日
　　　　　　　　　　　　　　　　　　　書記官  黃一秋
